　　　　　　　　　臺灣高等法院刑事判決
上　訴　人
即　被　告　蕭春蘭
選任辯護人　張漢榮律師
　　　　　　林宇文律師
上列上訴人因偽造文書等案件，不服臺灣基隆地方法院99年度訴
字第438號，中華民國99年12月15日第一審判決（起訴案號：臺
灣基隆地方法院檢察署99年度偵字第77號），提起上訴，本院判
決如下：
    主  文
原判決撤銷。
蕭春蘭無罪。
    理  由
壹、公訴意旨略以：蕭春蘭為安泰人壽保險股份有限公司（下稱
    安泰公司，自民國【下同】98年6月1日起，更名為富邦人壽
    保險股份有限公司）保險業務員。蕭春蘭假藉有保單重大權
    益及相關訊息事項需當面告知，於96年10月24日邀得林政賢
    至基隆市○○路87號9樓之1安泰公司辦公室，告知有一老朋
    友專案可將原傳統型保單轉換成投資型保單之資訊，因林政
    賢思及已持續繳納原壽險保費達10年之久，近期復另行購入
    他家保險公司投資型保單，原本無意申請轉換變更保單，詎
    蕭春蘭明知傳統型保單轉換為投資型保單之解約金為新臺幣
    （下同）44,800元，並非回饋金，且保險契約轉換後之撤銷
    期僅為10日，事後不得再行辦理轉回，竟意圖為自己不法所
    有，未出示「保險契約轉換前後利益比較表─傳統型轉投資
    型」予林政賢觀看，刻意隱瞞上開保單轉換之解約金僅為4
    4,800元之事實，並向林政賢謊稱：可因保單轉換，獲取1筆
    約7萬元之回饋金，不妨先辦理轉換，不但保險金額可以提
    高，且於保單轉換後二年內，可再申請轉回傳統型保單，對
    於舊保單之權益，絕無損害云云，藉此誘騙林政賢分別親自
    在「保險契約轉換申請書─傳統型轉換投資型」、「ING安
    泰人壽保戶權益暨誠信行銷確認書」、「ING安泰人壽優質
    理財變額萬能壽險要保書」、「轉換優惠與權益說明」、「
    安泰人壽投資型商品建議書重要告知事項」等五份文件上簽
    名，嗣後再與某姓名年籍不詳之成年人，基於偽造署名、偽
    造私文書並進而行使之犯意聯絡，於不詳時地，在上開利益
    比較表之「被保險人簽名」及「要保人簽名（章）」欄位處
    ，未經林政賢同意，虛偽簽寫「林政賢」之簽名，藉此偽造
    該利益比較表，佯裝林政賢本人已審閱該利益比較表，得知
    保險契約辦理轉換之解約金為44,800元，並同意辦理保單轉
    換。蕭春蘭隨即將上開利益比較表連同上開林政賢親自簽名
    之「保險契約轉換申請書─傳統型轉換投資型」、「ING安
    泰人壽保戶權益暨誠信行銷確認書」、「ING安泰人壽優質
    理財變額萬能壽險要保書」、「轉換優惠與權益說明」、「
    安泰人壽投資型商品建議書重要告知事項」共六份文件持之
    向安泰公司行使，申請將林政賢原有之傳統型保單轉換變更
    為投資型保單，足以生損害於林政賢及安泰公司審查保單轉
    換變更之正確性。嗣林政賢於96年11月21日取得安泰公司正
    式核發之保單後第七日，向蕭春蘭表示要轉換回原保單，經
    蕭春蘭說服後先收執，致該轉換為投資型保單撤銷期限十日
    經過，無法回復原傳統型保單，蕭春蘭以此詐欺方式取得招
    攬保單之佣金7,200元得逞。因認蕭春蘭涉犯刑法第210條、
    第216條之行使偽造私文書罪、刑法第33 9第1項條詐欺取財
    罪嫌云云。
貳、證據能力：本案所引用之供述及非供述證據，經本院依法踐
    行調查證據程序，檢察官、被告均不爭執各該證據之證據能
    力，且亦查無依法應排除其證據能力之情形，是後述所引用
    證據均有證據能力，先予敘明。
、實體部分：
一、按犯罪事實應依證據認定之，無證據不得認定犯罪事實；又
    不能證明被告犯罪者，應諭知無罪之判決；刑事訴訟法第15
    4條第2項、第301條第1項分別定有明文。復按刑法第210條
    之偽造私文書罪，以足生損害於公眾或他人為成立要件，同
    法第216條之行使偽造私文書罪，亦必其所行使之私文書，
    具備偽造並足生損害於公眾或他人之構成要件，始得以成立
    （參看最高法院97年臺上字第3598號判決）。又刑法上之偽
    造文書罪，須以足生損害於公眾或他人為成立要件，而所謂
    足生損害，係指他人有可受法律保護之利益，因此遭受損害
    或有受損害之虞而言，若他人對行為人原負有製作某種文書
    之義務而不履行，由行為人代為製作，既無損於他人之合法
    利益，自與偽造文書罪之構成要件不合（參看最高法院50年
    臺上字第1268號判例）。
二、公訴人認上訴人即被告蕭春蘭涉有上開罪嫌，無非係以被告
    於偵查中之供述、告訴人林政賢於偵查中之指訴、保險契約
    轉換申請書─傳統型轉換投資型、ING安泰人壽保戶權益暨
    誠信行銷確認書、ING安泰人壽優質理財變額萬能壽險要保
    書、轉換優惠與權益說明、安泰人壽投資型商品建議書重要
    告知事項、保險契約轉換前後利益比較表─傳統型轉投資型
    、刑事警察局99年2月8日刑鑑字第0990015486號鑑定書、富
    邦人壽股份有限公司98年10月23日98富壽申字第1220號函等
    為其論據。被告則矢口否認涉有詐欺取財及行使偽造私文書
    犯行，辯稱：伊沒有告知告訴人保單轉換後，可取得回饋金
    ，亦未向告訴人表示於保單轉換後二年內，可隨時轉換回原
    保單，因為原來保單的保險額度由100萬縮減為10萬元，就
    必須解約，試算之後的解約金為44,800元，會直接還給告訴
    人。且伊確實是在96年10月24日，在辦公室內看著告訴人親
    自在「保險契約轉換前後利益比較表─傳統型轉投資型」上
    簽名等語。經查：
(一)、詐欺取財部分：
  1.告訴人林政賢雖於偵訊時證稱：「96年10月24日我去安泰人
    壽義一路辦公室，蕭春蘭跟我說可以轉成投資型保險，轉換
    會有一筆7萬元之回饋金，可以先轉換投資型保險，兩年後
    再轉回傳統型保險。」並提出其與被告自97年9月25日至98
    年2月27日間相互傳送之行動電話簡訊翻拍照片多幀為證。
    惟上開行動電話簡訊時間係在系爭轉換合約後十一月至一年
    四月間，且內容在談論告訴人欲將投資型保險回復為原保險
    之相關事宜，未能證明被告就轉換契約一事，確有以7萬元
    回饋金為由而誘騙告訴人簽約之情。再告訴人確已在「保險
    契約轉換申請書─傳統型轉換投資型」、「ING安泰人壽保
    戶權益暨誠信行銷確認書」、「ING安泰人壽優質理財變額
    萬能壽險要保書」、「轉換優惠與權益說明」、「安泰人壽
    投資型商品建議書重要告知事項」等文件簽名，足認告訴人
    已同意將原保險契約轉換為投資型保險，且上開轉換優惠與
    權益說明第11條業已寫明「十日撤銷期...要保人在撤銷期
    間得申請取消本次契約轉換」（見他字卷第18頁）。上開條
    文既未經更改修正或另加附註，告訴人所謂被告謊稱二年內
    可回復原契約一節，即無從證明屬實。況告訴人在保險契約
    轉換申請書，就「轉入NUL保單之選項」尚勾選「本次轉換
    之轉入金額同時抵繳投保之NUL保單首期保險費」（見他字
    卷第16頁），而在優質理財變額萬能壽險要保書六之繳費內
    容，勾選年繳及即期支票方式（見他字卷第20頁）。則轉換
    契約後既有原保險契約轉入金額抵繳新契約保險費，且簽約
    後猶需繳納新契約之保險金，事涉每年繳納數萬元保險費，
    告訴人既自述在簽名後數天即向被告取得資料，當可仔細詳
    閱契約內容及核計繳納之保險金數額有無錯誤，則其事後未
    於十日期間內向安泰公司主張撤銷，難謂係遭詐騙。
  2.再則被告取得之佣金7,200元來源，經原審依職權函詢富邦
    人壽保險股份有限公司之結果，該公司函覆以：「舉凡要保
    人完成要保程序，經本公司完成核保程序之有效成立保險，
    要保人如未於十日契約撤銷期間屆滿前行使該項權利，即給
    付佣金予該保單之原招攬人；本公司以該保單實收保險費數
    額乘以該險種之佣金固定比例，以實收保險費36,000元乘以
    佣金率20%=7,200元；保單佣金均由本公司支付。」有該公
    司99年10月22日富壽申字第0991000416號函附卷可參（見原
    審卷第47頁）。是被告就本件轉換契約而取得之佣金，既係
    因被告與安泰公司間之契約約定，且係由安泰公司支付，並
    非被告施用詐術所取得，亦非告訴人交付該7,200元予被告
    ，被告所為，核與刑法第339條第1項之詐欺取財罪構成要件
    有間。
(二)、行使偽造私文書部分：
  1.上開「保險契約轉換前後利益比較表─傳統型轉投資型」原
    本上要保人與被保險人欄「林政賢」之簽名，經送內政部警
    政署刑事警察局鑑定，以放大檢視法及特徵比對法比較告訴
    人於96年10月24日簽立之「保險契約轉換申請書─傳統型轉
    換投資型」、「ING安泰人壽保戶權益暨誠信行銷確認書」
    、「ING安泰人壽優質理財變額萬能壽險要保書」、「轉換
    優惠與權益說明」、「安泰人壽投資型商品建議書重要告知
    事項」、98年5月19日偵訊筆錄及證人結文、告訴人於96年
    12 月17日國泰世華銀行存款開戶申請書、96年12月6日台新
    國際商業銀行往來業務變更申請書等上有告訴人親簽「林政
    賢」之文件資料原本，鑑定結果認「保險契約轉換前後利益
    比較表─傳統型轉投資型」上「林政賢」筆跡與上開其他對
    照文件上由告訴人簽名之筆跡不相符，有刑事警察局99年2
    月8日刑鑑字第0990015486號鑑定書附卷可憑（見偵卷第44-
    45頁）。核與告訴人林政賢於偵訊所證：「利益比較表上的
    兩個簽名不是伊簽的」相符（見他字卷第33頁）。
  2.惟上開「保險契約轉換前後利益比較表─傳統型轉投資型」
    原本上要保人與被保險人欄「林政賢」之簽名是否即為被告
    所書寫乙節，經檢察官將被告於偵訊時所書寫10遍「林政賢
    」之筆跡，與上開「保險契約轉換前後利益比較表─傳統型
    轉投資型」原本上要保人與被保險人欄「林政賢」之簽名，
    送內政部警政署刑事警察局鑑定之結果為無法鑑定，此有上
    開鑑定書在卷可稽。且告訴人於偵查中證稱：「保單上有些
    欄位應該要由我本人簽名，但蕭春蘭卻幫我代簽... 我有填
    寫轉換的保險契約，蕭春蘭跟我招攬的過程中，跟我說轉換
    之後會有回饋金7萬，但事實上只有4萬多將近5萬元，他跟
    我告知這個錯誤的資訊，當下我才會簽名... 蕭春蘭跟我說
    可以先轉換，兩年後再轉回傳統型保單... 我拿到保單後第
    7 天，我有打電話跟蕭春蘭說我不要這個保單，我要轉換回
    來，她就一直說服我要我留著...（為何要將原保險契約轉
    換，填寫保險契約轉換申請書【傳統型轉投資型】？）在96
    年10月26日我要依約繳納第10年的傳統保單的保費，在這之
    前，蕭春蘭就一直打電話給我，說有跟我保單重大相關訊息
    要告知我，96年10月24日我去安泰人壽義一路辦公室，蕭春
    蘭就跟我說有一個老朋友專案，可以轉成投資型保單，我跟
    她說不要，因為在幾個月之前我曾經買了國泰人壽的投資型
    保單，我不想要有兩張，蕭春蘭就跟我說兩者的標的不同，
    而且轉換還會有一筆7萬元的回饋金，後來我還是不答應，
    蕭春蘭就跟我說我可以先轉，兩年內可以再轉回來，後來我
    趕著要上班，她就拿出要保書還有轉換條件的文件，用手指
    著幾個欄位要我簽名，『轉換優惠與權益說明』上面三個林
    政賢是我的簽名...她用手指著請我簽名的時候，我知道我
    在填轉換保單...那天我也有填要保書，要保書都是我簽的
    。...（當時你在『轉換優惠與權益說明』簽名的情況？）
    當時都是空白的，上面的三個簽名是我簽的，手機是我寫的
    」、「安泰保戶權益確認書上兩個『林政賢』都是我簽的。
    要保書第一頁的被保險人欄及要保書後面被保險人、要保人
    欄都是我簽的。安泰人壽投資型商品建議書重要告知事項要
    保人欄是我簽的」（見他字卷第32-34、64頁）。告訴人為
    有相當社會經歷的成年人，且亦曾有購買投資型保單之經驗
    ，於被告向其鼓吹將傳統型保單轉換為投資型保單時，一開
    始雖拒絕，然經被告之說服，且考量尚有十日之契約撤銷期
    間可撤銷轉換之申請回復至傳統保單，而於轉換申請書、要
    保書等資料上簽名，足認告訴人確已同意將傳統型保單轉換
    為投資型保單無誤。因此縱認被告未將「保險契約轉換前後
    利益比較表─傳統型轉投資型」出示與告訴人簽名，嗣後或
    由被告自行代簽或委由他人代簽告訴人姓名於其上，均不影
    響告訴人確已同意將傳統型保單轉換為投資型保單之意願，
    依上開說明，尚難認有何損害於告訴人或安泰公司之合法利
    益，而該當偽造私文書「足生損害於公眾或他人」之構成要
    件，被告其後持之向安泰公司行使，亦與行使偽造私文書之
    要件不合。至於被告聲請將「保險契約轉換前後利益比較表
    ─傳統型轉投資型」上「林政賢」之簽名送法務部調查局進
    行筆跡鑑定，以查明該簽名是否為告訴人所簽，本院認刑事
    警察局99年2月8日刑鑑字第0990015486號鑑定書中，已就相
    當數量告訴人親簽姓名之筆跡進行比對，該鑑定結果應無違
    誤，故無再送鑑定之必要，附此說明。
(三)、綜上，公訴人提出之證據，尚無從獲致被告確有行使偽造私
    文書及詐欺取財犯行之確信，依「罪證有疑，利於被告」原
    則，尚不能僅因被告未將「保險契約轉換前後利益比較表─
    傳統型轉投資型」出示與告訴人簽名且自安泰公司獲得獎金
    ，遽論被告有向告訴人施以詐術取財，且損害告訴人或安泰
    公司之利益。此外，檢察官復未提出其他積極證據，資以證
    明被告確有其所指上揭犯行，揆諸上揭說明，本件不能證明
    被告犯罪。
三、原審未察，對被告為有罪之判決，容有未洽，被告提起上訴
    ，否認犯罪，為有理由，應由本院將原判決撤銷改判，諭知
    被告無罪。
據上論斷，應依刑事訴訟法第369條第1項前段、第364條、第301
條第1項前段，判決如主文。
本案經檢察官鄭鑫宏到庭執行職務。
中    華    民    國   100    年    4     月    13    日
                  刑事第十五庭審判長法  官   沈宜生
                                    法  官   賴邦元
                                    法  官   林明俊
以上正本證明與原本無異。
檢察官如不服本判決，應於收受送達後十日內向本院提出上訴書
狀，其未敘述上訴之理由者並得於提起上訴後十日內向本院補提
理由書（均須按他造當事人之人數附繕本）「切勿逕送上級法院
」。
                                    書記官   蕭詩穎
中    華    民    國   100    年    4     月    15    日